【裁判字號】    94,苗簡,330
【裁判日期】    950525
【裁判案由】    確認房屋處分權存在
【裁判全文】
臺灣苗栗地方法院民事簡易判決         94年度苗簡字第330號
原      告  乙○
被      告  丁○○
訴訟代理人  戊○○
上列當事人間確認房屋處分權存在事件，本院於民國95年5 月11
日言詞辯論終結，判決如下：
    主  文
原告之訴駁回。
訴訟費用由原告負擔。
    事實及理由
一、按確認法律關係之訴，非原告有即受確認判決之法律上利益
    者，不得提起之，民事訴訟法第247 條第1 項前段定有明文
    。又所謂即受確認判決之法律上利益，係指法律關係之存否
    不明確，原告主觀上認其在法律上之地位有不安之狀態存在
    ，且此種不安之狀態，能以確認判決將之除去者而言，若縱
    經法院判決確認，亦不能除去其不安之狀態者，即難認有受
    確認判決之法律上利益（最高法院52年台上字第1240號判例
    參照）。本件兩造就坐落苗栗縣後龍鎮○○○段367 、367
    之10地號土地上如附圖Ａ、Ｂ部分未辦保存登記之一層樓房
    （門牌號碼：苗栗縣後龍鎮海寶里海口138 號，下稱系爭房
    屋）之事實上處分權是否為原告所有有爭執，如不予釐清，
    將導致系爭房屋如遭苗栗縣政府徵收，原告亦無法領取補償
    費，可謂原告在法律上之地位有受侵害之危險，且此危險得
    以本確認判決除去，是原告據以提起本件訴訟，有即受確認
    判決之法律上利益，合先敘明。
二、原告之主張：
  (一)兩造之先父張春，於民國63年5 月20日邀證人丙○○（長男
    ）、被告（次男）、原告（三男），協議分配張春之財產並
    簽訂協議書，有關舊三合院部分，依協議書第2 條第3 款約
    定「正大廳西平二房及五宮部分」為原告應得之部分，嗣被
    告要增建新房，需拆除原告分得之「正大廳西平二房及五宮
    部分」，故於72年9 月5 日，證人丙○○、被告、原告再簽
    訂合約書，依合約書第3 條約定將舊三合院「中央部分之處
    」分給原告，而所謂「中央部分之處」，即系爭房屋及如附
    圖所示Ｃ、Ｄ部分建物（門牌號碼同為苗栗縣後龍鎮海寶里
    海口138 號）。
  (二)原告早於68年即設籍於系爭房屋，數十年來系爭房屋由原告
    居住使用，水費亦皆由原告繳納，而被告從未設籍於系爭房
    屋，僅單純爭執系爭房屋為其所有，故系爭房屋之事實上處
    分權確屬原告所有。由於苗栗縣政府於91年間辦理縣道苗9
    線拓寬工程，徵收系爭房屋之一部分，本應由原告領取補償
    費新臺幣227,613 元，惟因被告爭執系爭房屋為其所有，苗
    栗縣政府乃暫不發放補償費，系爭房屋之權利歸屬因而有釐
    清之必要，因此提起本訴。並聲明：確認系爭房屋之處分權
    屬原告所有。
三、被告之抗辯：
  (一)先前張春、證人丙○○、兩造本同住在舊三合院，於63年間
    張春因有樹大分枝之想法，將舊三合院分成3 部分予3 兄弟
    ，嗣證人丙○○及被告因其下人口較多，房間不夠使用，乃
    自行出資增建，此次苗栗縣政府所徵收拆除的，即為被告建
    造的部分，此有房屋稅籍證明書可證。
  (二)於72年間，因舊三合院不堪使用，張春遂將土地分成3 等分
    ，證人丙○○分得南邊，被告分得中間，原告分得北邊，因
    原告無力蓋新房，才由張春出面調解，被告與原告分得之土
    地交換，被告先前增建之房屋（即系爭房屋）及證人丙○○
    先前增建之房屋（即如附圖所示Ｃ、Ｄ部分建物）則借予原
    告居住使用，恐口說無憑，故兩造、證人丙○○於72年9 月
    5 日簽訂合約書。
  (三)合約書第3 條所謂「中央部分之處」係指土地部分，而非指
    房屋部分。另由合約書第4 條之約定可知，系爭房屋及如附
    圖所示Ｃ、Ｄ部分建物只是交由原告使用居住，第5 條亦約
    定如原告拆除系爭房屋及如附圖所示Ｃ、Ｄ部分建物時，拆
    除後之材料應歸還被告及證人丙○○，足證系爭房屋當時只
    是借予原告使用，並非要分給原告。並聲明：如主文第1 項
    所示。
四、兩造不爭執之事實：
  (一)張春育有3 子，分別為證人丙○○、被告及原告，為處理張
    春財產之分配事宜，張春、證人丙○○、被告及原告先後於
    63年5 月20日及72年9 月5 日，分別簽訂協議書及合約書。
  (二)系爭房屋為被告所興建，係一未辦保存登記之房屋，現為原
    告使用、居住。
五、按不動產物權，依法律行為而取得、設定、喪失及變更者，
    非經登記，不生效力，民法第758 條定有明文。又違章建築
    之讓與，雖因不能為移轉登記而不能為不動產所有權之讓與
    ，但受讓人與讓與人間如無相反之約定，應認為讓與人已將
    該違章建築之事實上處分權讓與受讓人（最高法院67年第2
    次民事庭庭長會議決定(一)參照）。系爭房屋係一未辦保存登
    記之房屋，依上說明，無從為所有權之讓與，是本件所應探
    討者厥為：依72年9 月5 日所簽訂之合約書，被告是否有將
    系爭房屋之事實上處分權讓與原告？經查：
  (一)原告主張：合約書第3 條約定「房取得位置為中央部分之
    處全部」，而所謂「中央部分之處」，即包括系爭房屋等語
    。被告則以：合約書第3 條所謂「中央部分之處」係指土地
    部分，而非指房屋等語為辯。查：依合約書（見卷第49頁）
    內容「立合約書人長房丙○○、次房丁○○、房乙○等兄
    弟為祖先遺下之建地均分合約條件如左，建地坐落：後龍鎮
    海寶里，各房喜悅取得位置如次：一、大房取得位置於該地
    之最南邊之處全部。二、次房取得位置係最北邊之處全部。
    三、房取得位置為中央部分之處全部」之前後文觀之，所
    謂「中央部分之處」應係指建地之中央部分之處，而與房屋
    無涉，是原告以此主張其分配取得系爭房屋，自非可採。
  (二)又依合約書第4 條約定「今因長房及次房將取得位置欲先行
    建築…但是如建築完成後其現住之舊厝應歸與房使用居住
    ，不得任意拆除」，而所謂「舊厝」，係指系爭房屋及如附
    圖所示Ｃ、Ｄ部分建物（此為兩造所不爭執，見卷第129 頁
    ），自該約定文義可知，原告僅是取得系爭房屋之使用權，
    被告尚無將系爭房屋之事實上處分權讓與原告之意思，否則
    原告為何不得任意拆除系爭房屋？再參以合約書第5 條約定
    「議定如房日後建築時，拆除舊厝之材料應歸還長房及次
    房…」，益徵原告僅取得系爭房屋之使用權，蓋原告如取得
    系爭房屋之事實上處分權，系爭房屋於拆除後之材料自無還
    須歸還被告之理。另外，證人丙○○對此問題亦結證稱「（
    原告現在住的房子，當時是要借給原告住，還是要分給原告
    ？）當初只是要借給原告住，沒有要分給原告」等語明確（
    見卷第121 頁）。從上可知，於簽訂合約書時，被告並未將
    系爭房屋之事實上處分權讓與原告乙節，當可認定。
  (三)至原告雖主張：被告當時因增建新房，拆除原告依63年簽訂
    之協議書所分得之舊三合院「正大廳西平二房及五宮部分」
    等語，證人甲○○○（原告之姊、被告之妹）對此亦證稱「
    原告現在住的靠近苗九線是次房蓋的，裡面的是長房蓋的，
    原來原告分得正廳部分，但後來拆掉給次房蓋房子，長房是
    要去南邊蓋房子，所以才將長房、次房以前蓋的部份給原告
    住」等語（見卷第121 頁），然原告上開主張縱或屬實，僅
    係兩造就此情節是否協議另為補償之事，於本件之認定尚無
    影響，併此陳明。
六、綜上，被告興建系爭房屋，原始取得系爭房屋之所有權，而
    於72年間簽訂合約書時，被告僅同意原告使用居住系爭房屋
    ，並未將系爭房屋之事實上處分權讓與原告。從而，原告訴
    請確認系爭房屋之處分權屬原告所有，為無理由，應予駁回
    。
七、本件事證已臻明確，兩造其餘攻防方法及所提證據，業經審
    酌，核與本件判決結果無影響，爰不逐一論述，併此敘明。
八、據上論結，本件原告之訴為無理由，依民事訴訟法第436 條
    第2 項、第78條，判決如主文。
中    華    民    國    95    年    5     月    25    日
                  苗栗簡易庭法  官  張 文 毓
以上正本係照原本作成。
如不服本判決，應於送達後20日內向本院提出上訴狀（須附繕本
）。
                            書記官  黎 東 成
中    華    民    國    95    年    5     月    25    日


司法院資訊處製作；財團法人民間司法改革基金會備份。
